【裁判字號】    97,簡上,557
【裁判日期】    980327
【裁判案由】    偽造文書等
【裁判全文】
臺灣臺北地方法院刑事判決             97年度簡上字第557號
上  訴  人
即  被  告  甲○○
上列上訴人即被告因偽造文書案9件，不服本院97年度簡字第111
1號，中華民國97年11月12日所為第一審刑事簡易判決（聲請簡
易判決處刑書案號：95年度偵字第17185、24199號、96年度偵字
第2462、3243、3356、14973號），提起上訴，本院管轄之第二
審地方法院合議庭判決如下：
    主  文
原判決撤銷。
甲○○共同行使偽造私文書，足以生損害於他人，處有期徒刑參
月，如易科罰金，以銀元參佰元（即新臺幣玖佰元）折算壹日。
減為有期徒刑壹月又拾伍日，如易科罰金，以銀元參佰元（即新
臺幣玖佰元）折算壹日。
    事  實
一、甲○○前因犯盜匪等罪，於民國87年 1月17日入監執行，迄
    95年 1月27日甫獲准假釋出監（現仍假釋中，假釋期滿日為
    101年10月17日）。其明知於94年間均在監執行中，並未在
    偉鉅興業有限公司工作（下稱偉鉅公司），且當年度並無任
    何收入，無法向銀行辦理貸款。竟為辦理貸款，而於95年6
    月間某日，與姓名年籍不詳綽號「陳茗益」（起訴書誤載為
    「陳茗義」）、李佩蓁共同基於偽造文書之犯意聯絡，以及
    與「陳茗益」共同基於行使偽造私文書及意圖為自己不法所
    有之犯意聯絡，甲○○先提供其向岡山仁壽路郵局申設之帳
    號00000000000000號帳戶存摺正本予「陳茗益」，由「陳茗
    益」據以製作不實之存、提紀錄。再由「陳茗益」、李佩蓁
    偽造偉鉅公司名義之各類所得扣繳暨免扣繳憑單（虛偽記載
    甲○○94年度薪資總額為新臺幣『下同』94萬8750元）。旋
    於95年6月8日由甲○○在新竹國際商業銀行（下稱新竹銀行
    ）抵押貸款申請書上，虛偽記載其任職於偉鉅公司擔任副理
    ，年收入100萬元，到職日期為92年11月等不實內容並簽名
    ，再檢附上開不實資力證明，由「陳茗益」持向新竹銀行申
    請貸款540萬元，以為行使。惟因未能通過銀行徵信，而未
    予核貸，致未能順利詐得上開貸款，而未得逞。
二、案經內政部警政署刑事警察局移送及臺北市政府警察局萬華
    分局報告臺灣臺北地方法院檢察署偵查起訴。本院受理後，
    改依簡易判決處刑程序審理。
    理  由
一、認定本件犯罪事實所依憑之證據及理由:
    上揭犯罪事實，業據被告甲○○於本院審理時坦承不諱。又
    被告持上開不實資料證明文件向新竹銀行辦理貸款，但並未
    詐得貸款等情，亦據證人即新竹銀行行員朱榮春於警詢時陳
    述在案（參遭詐欺銀行及行號筆錄卷第3-6頁。證人朱榮春
    雖未於本院審理時到庭作證，但被告於本院準備程序中已陳
    明同意使用證人朱榮春於警詢中之陳述為證據，依刑事訴訟
    法第159條之1第1項規定，自得為證據。）。此外，並有「
    陳茗益」之名片、抵押貸款申請書、身分證明文件、各類所
    得扣繳暨免扣繳憑單、存摺影本、被告之94年所得情形查詢
    結果資料等在卷可稽（參李佩蓁詐欺集團卷第211-218頁）
    。足認被告前開出於任意性之自白，核與事實相符，可以採
    信。從而，本件被告行使偽造私文書等犯行，事證明確，洵
    堪認定。
二、論罪科刑理由:
  (一)被告行為後，刑法部分條文於94年2月2日經總統公布修正，
    並自95年7月1日起施行。又刑法施行法增訂第1條之1，亦於
    95年6月14日經總統公布，並自同年7月1日起施行。按行為
    後法律有變更者，適用行為時之法律，但行為後之法律有利
    於行為人者，適用最有利於行為人之法律，現行刑法第2條
    第1項定有明文。此條規定係規範行為後法律變更所生新舊
    法律比較適用之準據法，是刑法第2條本身雖經修正，但刑
    法第2條既屬適用法律之準據法，本身尚無比較新舊法之問
    題，於新法施行後，應一律適用裁判時之現行刑法第2條之
    規定，為「從舊從輕」之比較，合先敘明。次按，本次刑法
    修正之比較新舊法，應就罪刑有關之共犯、未遂犯、想像競
    合犯、牽連犯、連續犯、結合犯，以及累犯加重、自首減輕
    暨其他法定加減原因（如身分加減）與加減例等一切情形，
    綜其全部罪刑之結果而為比較，最高法院95年5月23日95年
    度第8次刑庭會議著有決議可資參照。經查：
  (1)關於罰金刑，刑法分則編各罪所定罰金刑之貨幣單位原為銀
    元，刑法第339條第1項詐欺取財罪雖未修正，但法定刑得科
    或併科銀元1千元、1萬元以下罰金，據修正後刑法施行法增
    訂第1條之1：「中華民國94年1月7日刑法修正施行後，刑法
    分則編所定罰金之貨幣單位為新臺幣。94年1月7日刑法修正
    時，刑法分則編未修正之條文定有罰金者，自94年1月7日刑
    法修正施行後，就其所定數額提高為30倍。但72年6月26 日
    至94年1月7日新增或修正之條文，就其所定數額提高為3倍
    」及刑法第33條第5款修正為：「主刑之種類如下：五、罰
    金：新臺幣千1元以上，以百元計算之」等規定，是依修正
    後之法律，刑法第339條第1項詐欺取財罪所得科處之罰金刑
    最高為新臺幣3萬元、最低為新臺幣1千元；然依被告行為時
    之刑罰法律，即罰金罰鍰提高標準條例第1條前段規定之提
    高倍數10倍及刑法第33條第5款規定之罰金最低額1元計算，
    該罪之罰金刑最高為銀元1萬元，最低額為銀元10元，換算
    為新臺幣，最高額雖與新法同為新臺幣3萬元，然最低額僅
    為新臺幣30元。因此，比較上述修正前、後之刑罰法律，自
    以被告修正施行前即行為時關於科處罰金刑之法律較有利於
    被告。
  (2)修正施行前刑法第55條之牽連犯之規定業經修正公佈刪除，
    則被告之犯行，因行為後新法已刪除牽連犯之規定，此刪除
    雖非犯罪構成要件之變更，但顯已影響行為人刑罰之法律效
    果，自屬法律有變更。修正前刑法第55條牽連犯規定從一重
    罪處斷；而上開規定於修正刪除後，刑法就行為罪數，除接
    續犯、想像競合犯、結合犯等實質上或裁判上一罪，以一罪
    論處外，原則上採取一罪一罰及數罪併罰，故修正前之處罰
    結果，顯較修正刑法規定一罪一罰或數罪併罰對被告有利。
  (3)經綜合比較前述各項法律變更之結果後，本案修正後之規定
    並未對被告更為有利，依據刑法第2條第1項前段，牽連犯、
    刑法第33條第5款應一體適用修正前刑法之規定，合先敘明
    。
  (二)核被告所為，係犯刑法第216條、第210條之行使偽造私文書
    罪，以及刑法第339條第3項、第 1項詐欺取財未遂罪。被告
    就偽造私文書部分之犯行，與李佩蓁、「陳茗益」間，有犯
    意之聯絡及行為之分擔，均為共同正犯。另被告就行使偽造
    私文書、詐欺取財未遂之犯行，與「陳茗益」間，有犯意之
    聯絡及行為之分擔，為共同正犯。被告偽造私文書後復持以
    行使，其偽造之低度行為，為行使之高度行為所吸收，不另
    論罪。被告所為上開行使偽造私文書及詐欺取財未遂罪之犯
    行，係出於一犯意，實行一個犯罪行為，而侵害個人、社會
    法益，該當於行使偽造私文書及詐欺取財二個構成要件，應
    依想像競合犯論處，從一重處斷。
  (三)原審予以論科，固非無見。惟按「受2年以下有期徒刑、拘
    役或罰金之宣告，而有下列情形之一，認以暫不執行為適當
    者，得宣告2年以上5年以下之緩刑，其期間自裁判確定之日
    起算: 一未曾因故意犯罪受有期徒刑以上刑之宣告者。二前
    因故意犯罪受有期徒刑以上刑之宣告者，執行完畢或赦免後
    ，5年以內因故意犯罪受有期徒刑以上刑之宣告者。」，刑
    法第74條第1項定有明文。又按「刑法第74條之規定甚為明
    白，本件被告謝建章於民國78年9月3日犯竊盜罪，為原判決
    所確定之事實。而該被告前犯煙毒罪，經臺灣高等法院於民
    國72年5月31日判處有期徒刑4年2月確定，執行後，於77年1
    2 月23日假釋出獄，均有卷宗之記載可稽，依首揭說明，被
    告所犯竊盜罪，自不符合緩刑要件。」（最高法院79年度台
    非字第122號裁判要旨參照）。而查，被告前因犯盜匪等罪
    ，於87年1月17日入監執行，迄95年1月27日甫獲准假釋出監
    ，假釋期間至101年10月17日始行期滿，此有臺灣高等法院
    被告前案紀錄表在卷可稽。是本件被告犯罪之時點，其仍於
    假釋期間無疑，揆諸前開規定及說明，自不符修正後刑法第
    74 條第1項各款得予緩刑宣告之要件。原審未斟酌於此，給
    予被告緩刑2年之宣告，自有未洽。又按「偽造、變造私文
    書，足以生損害於公眾或他人者，處5年以下有期徒刑。」
    、「行使第210條至215條之文書者，依偽造、變造文書或登
    載不實事項之規定處斷。」，刑法第210條、第216條亦有明
    定。是行使偽造文書罪之法定刑為5年以下有期徒刑，並無
    得科拘役之刑之餘地，是被告上訴請求改科以拘役之刑，於
    法並無可取。惟原判決既有前述適用法條不當之情形，即屬
    無可維持，應由本院將原判決撤銷。
  (四)爰審酌被告明知其並無資力，竟為圖取得貸款，而以上述方
    法向銀行詐貸之犯罪動機、目的、手段，幸新竹銀行並未核
    貸，而未受有金錢損失，以及被告犯後已坦承犯行之態度等
    一切情狀，量處如主文所示之刑。被告行為時刑法第41條第
    1項規定為：「犯最重本刑為5年以下有期徒刑以下之刑之罪
    ，而受6個月以下有期徒刑或拘役之宣告，因身體、教育、
    職業、家庭之關係或其他正當事由，執行顯有困難者，得以
    1元以上3元以下折算1日，易科罰金。但確因不執行所宣告
    之刑，難收矯正之效，或難以維持法秩序者，不在此限。併
    合處罰之數罪，均有前項情形，其應執行之刑逾6月者，亦
    同」；修正後規定為: 「犯最重本刑為5年以下有期徒刑以
    下之刑之罪，而受6個月以下有期徒刑或拘役之宣告者，得
    以新臺幣1千元、2千元或3千元折算1日，易科罰金。」，且
    修正施行前之易科罰金折算標準，依照修正施行前罰金罰鍰
    提高標準條例第2條前段（95年7月1日已刪除）規定，就其
    原定數額提高為1百倍折算1日，則本件被告依照行為時之刑
    法第41條易科罰金折算標準，應以銀元3百元折算1日，經折
    算為新臺幣後，以新臺幣9百元折算為1日。經比較上開修正
    前後之刑法第41條規定及易科罰金折算標準，修正施行前之
    規定，較有利於被告。爰併依修正前第41條第1項前段之規
    定，諭知易科罰金之標準。並依中華民國九十六年罪犯減刑
    條例第2條第1項第3款之規定，減輕其宣告刑2分之1，及依
    修正前規定諭知易科罰金之折算標準。
  (五)末按「由被告上訴或為被告之利益而上訴，第二審法院不得
    諭知較重於原審判決之刑。但因原審判決適用法條不當而撤
    銷之者，不在此限。」，刑事訴訟法第370條定有明文。此
    一規定依同法第455條之1第3項規定，於對簡易判決上訴時
    準用之。本案雖係被告所為之上訴，但原審判決給予被告緩
    刑2年之宣告，適用法條顯有不當，已如前述，自不受前開
    不利益變更禁止之限制。而查本案不符刑法第74條第1項得
    予緩刑宣告之要件，爰併予撤銷原審判決所為之緩刑宣告。
據上論斷，應依刑事訴訟法第455條之1第1 項、第3項、第369條
第1項前段、第364條、第299條第1項前段，刑法第2條第1項前段
、第216條、第210條、第339條第3項、第1項、第55條（修正前
）、第41條第1項前段（修正前），刑法施行法第1條之1，中華
民國九十六年罪犯減刑條例第2條第1項第3款、第7條、第9條，
判決如主文。
本案經檢察官楊智綸到庭執行職務
中    華    民    國    98    年    3     月    27    日
                  刑事第四庭  審判長法  官  郭惠玲
                                    法  官  李明益
                                    法  官  李桂英
上正本證明與原本無異。
不得上訴。
                                    書記官  嚴君珮
中    華    民    國    98    年    3     月    27    日
附錄本案論罪科刑法條：
中華民國刑法第210條
（偽造變造私文書罪）
偽造、變造私文書，足以生損害於公眾或他人者，處5年以下有
期徒刑。
中華民國刑法第216條
（行使偽造變造或登載不實之文書罪）
行使第210條至第215條之文書者，依偽造、變造文書或登載不實
事項或使登載不實事項之規定處斷。
中華民國刑法第339條
（普通詐欺罪）
意圖為自己或第三人不法之所有，以詐術使人將本人或第三人之
物交付者，處5年以下有期徒刑、拘役或科或併科1千元以下罰金
。
以前項方法得財產上不法之利益或使第三人得之者，亦同。
前二項之未遂犯罰之。


司法院資訊處製作；財團法人民間司法改革基金會備份。
